【裁判字號】    88,勞訴,80
【裁判日期】    900227
【裁判案由】    給付違約金
【裁判全文】
臺灣臺北地方法院民事判決  八十八年度勞訴字第八○號
    原      告
    即反訴被告  新光人壽保險股份有限公司
    法定代理人  甲○○
    訴訟代理人  乙○○
                丁○○
    被      告
    即反訴原告  丙○○  住台北市○○街十七巷二八之一號三樓
右當事人間給付違約金事件，反訴原告提起反訴，本院判決如左：
    主    文
原告之訴駁回。
訴訟費用由原告負擔。
反訴原告應給付反訴原告新台幣壹佰捌拾壹萬肆仟壹佰陸拾肆元，及自民國八十九年
四月十八日起至清償日止按年息百分之五計算之利息。
反訴原告其餘之訴駁回。
反訴訴訟費用由反訴被告負擔十分之九，餘由反訴原告負擔。
    事    實
壹、本訴部分：
甲、原告方面：
一、聲明：被告應給付原告新台幣（下同）六十八萬元及自民國（下同）八十八年八
    月十三日起至清償日止按年息百分之五計算之利息。
二、陳述：
（一）被告丙○○與原告於八十五年三月間簽訂新二階經理聘任合約書，約定原告聘
      用被告擔任公司處經理職務，負責為原告執行並處理有關業務推廣、管理及相
      關行政業務，聘雇期間自八十五年三月五日起至九十年三月五日止。原告除依
      各項津貼標準發給被告報酬外，並依合約第三條約定，按月發放保證底薪（即
      保障津貼），合計已發放一百三十六萬元。詎被告身為公司重要幹部，竟於八
      十六年十二月九日公司所召開之重要幹部會議中，無故缺席，事後又未補具任
      何理由辦理請假手續，完全無視公司管理規定，顯無履約誠意，違反合約第四
      條：「乙方（指被告）於合約期間，除依公司管理規章規範外，應盡善良管理
      人之注意義務，不得有損害公司之情事；並不得為自己或他人利益，經營或從
      事與本公司同性質之相關行業或業務。」約定，因此，原告乃依合約第五條第
      一項：「合約期間未滿，甲（指原告）乙雙方不得要求終止本約．．但如乙方
      違反前條規定，未依公司管理規章規範、未盡善良管人之注意義務、觸犯刑章
      、個人信用重大受損、或使業務無法推展時，則甲方有權終止本約，並取消乙
      方一切業務及業績獎金。」之約定，終止上開合約。
（二）又依上開合約第五條第三項約定：「合約期間未滿．．若可歸責乙方（即被告
      ）之事由終止本約時．．乙方應賠償甲方（指原告）之損失金額，以乙方服務
      期間已領月保證薪總金額之50%為違約金。」，故被告應給付原告違約金之金
      額，為前述已領保證底薪總金額一百三十六萬元之二分之一，即六十八萬元。
（四）對被告抗辯之陳述：
      １被告於八十六年十二月九日仍具展業區經理身分，嗣被告無故缺席重要幹部
        會議，又因原告八十八年度第十二工作月之起迄日為自十一月二十六日起至
        十二月二十五日止，被告於此期間違約，尚未滿一工作月，故於原告終止展
        業區經理合約後，被告當月之職務，即降為展業代表，此之所以於八十七年
        一月十五日所發之八十八年度第十二工作月之薪津上，被告之職務為展業代
        表之緣故，絕非如被告所辯稱其當時已降為展業代表，不具資格參加幹部會
        議。
      ２八十六年十二月九日之幹部會議，會議之時間地點除於事前公佈告欄外，並
        於每週所舉行之早會中當眾宣佈，此為原告通知重要事項方式，亦為一般中
        大型公司所採用方式，並不會特別對某參加會議人作通知，故原告已盡通知
        義務，況且被告屬下均知有此重要會議並按時參加，身為其主管不知有此會
        議，顯不合常理，除非被告於那段期間根本未到公司上班，否則怎會不知要
        參加如此重要會議。
      ３又本件終止合約是在八十六年十二月間，斯時保險業尚未納入勞動基準法（
        下稱勞基法）之適用範圍（保險業於八十七年四月一日納入勞基法），故本
        件並不適用勞基法之相關規定。
      ４原告於八十六年十二月九日所舉行之幹部會議，其會議主要內容為(1)檢討當
        年度工作業績，(2)新年度工作業績之要求及展望，(3)新年度相關措施之宣導
        及執行，除此之外，該會議並由原告公司紀副總經理親自主持，因此，由會
        議之內容及主持人職務之層級以觀，該會議當然原告公司之重要會議，且為
        年度終了之工作檢討會，被告身為公司之重要管理幹部，負責為原告公司執
        行並處理有關業務推展、管理及相關行政業務，當然有出席該會議之義務，
        且須參加會議才能知悉公司之新措施新規定，始能帶領屬下人員，被告無故
        出席，事後又未補具請假手續，顯已無履約之誠意，違反合約第四條約定，
        原告依合約第五條第一項但書約定終止合約，並非無理。
三、證據：提出合約書影本一件、薪津表影本共十九件、會議簽到表影本一件等為證
    。
乙、被告方面：
一、聲明：駁回原告之訴。
二、陳述：
（一）被告與原告簽訂上開合約，原告聘用被告為處經理，若達到每月之業績考核標
      準一百五十萬元，每月保證底薪七萬元，且依原告規定，被告兼區經理職務，
      若未達到區經理個人責任額，則停發薪資。上述契約生效後，被告始發現原告
      未提供相應之硬軟體配備及行政資源協助被告開展工作，且規章制席朝令夕改
      ，致被告無所適從，惟被告仍任勞任怨，設法激勵下屬，努力完成業績，未料
      ，原告又制定不合理制度，要求被告大量增員，並任新下屬之保證人，任意終
      止契約要求員工給付違約金等，致八十六年初，被告下屬數十人欠款已達二百
      七十一萬五千元，原告即令被告負責討回，否則由被告代償，限期每週提出追
      討進度報告，被告不敢不從。惟債務人甚多，同年二月被告之處經理個人責任
      額未能達到，原告竟一再藉故打壓，甚至停止被告處經理各項待遇，同年八月
      九日原告又發函免被告兼任區經理職務。八十六年十二月初，原告突然降為展
      業代表，原告扣發被告同月薪資、業績獎金及津貼等。八十七年一月二十一日
      原告以被告未達合約工作目標或使業務無法推展置合約應負之責於不顧為由終
      止合約，而發函要求被告給付違約金。
（二）八十七年五月間，原告改口以被告連續多日曠職，屢經告知改善置之不理由為
      終止契約，並要求已領保證薪總額二分之一違約金而聲請支付命令，經被告異
      議，被告自知理虧未繳納裁判費該事件遭駁回。詎八十八年八月原告以被告身
      為公司重要幹部，竟於八十六年十二月九日公司所召開重要幹部會議中無故缺
      席，事後又未補具任何理由辦理請假手續，終止兩造合約，提起本件之訴，顯
      見原告之主張前後矛盾。茲辯駁如次：
      １任何考核指標是否能達成，端視考核指標是否合理及員工是否努力而定，否
        則未達指標將成為雇主之藉口，本件從八十五年六月至八十七年八月原告實
        施業績考核指標以來，全省之處經理共有三十二位，僅有八位處經理勉強達
        到指標，有百分之七十五處經理因未達到指標而被迫離職或遭降級，由此可
        見原告制定之考核指標不合理。
      ２八十六年十二月原告又將被告區經職務降級為展業代表，惟展業代表為無底
        薪制之業務員，無須準時上下班，每月憑實際業績領取薪資，故被告於八十
        六年十二月九日已非原告所稱重要幹部，根本沒有資格參加重要管理幹部會
        議，且被告未接到開會通知，更何況原告提出之開會簽到簿無法證明被告有
        參加開會之義務或無故缺席之事實。
      ３被告無違反善良管理人注意義務，亦無損害公司利益情事，更無為自己或他
        人利益，經營或從事與原告同性質之相關行業或業務，根本不存違反合約第
        五條約定情事，且原告迄今仍無法舉證以實其說，故原告指稱被告無故缺席
        ，係混淆是非。
      ４被告無違反合約情事，不具備終合約之要件，更不符合勞基法第十一條、第
        十二條得終止合約規定，原告擅自終止合約，已嚴重違反誠實信用原則，其
        行為依法不生效力，原告以無效之依據請求被告給付違約金，顯非適法。
（三）原告訴訟代理人稱，被告提出八十六年十二月之薪資表係八十七年一月十五日
      發放十二月十五日至一月十五日之薪資，故不能作為被告八十六年十二月職務
      展業代表之證據，顯係混淆視聽，惟因原告發放佣金應統計業績等尚費時，日
      故其作法係於八十七年一月十五日發放十一月二十五日至十二月二十五日之佣
      金，且業界習慣亦是如此。又原告於八十六年二月起藉停發處經理各項待遇，
      同年八月間，被告頃接原告通知，從八十六年六月起，免除被告處經理職務，
      嗣又傳言要對被告不利，然被告設法激勵下屬，努力完成區經理業績考核標準
      ，從八十六年六月至十二月業績指標仍達到312.910F.Y.C已超越區經理業績考
      核標準240.000F.Y.C。未料，原告嗣又於同年十二月初，將被告降職為展業代
      表，進而以被告未達合約工作目標，或使業務無法推展置合約應負之責於不顧
      為由，未經預告即終止合約，顯見原告已違反勞基法及合約之規定，違背誠信
      則。
（四）原告制定之「市場行銷發展中心處經理取消職務後相關事宜暫行規定」亦載明
      ：處經理職務取消後之考核期間為一年等情，故原告於取消被告處經理職務後
      於未滿一年之考核期間，又免除被告區經理職務及未經預告終止合約亦違反上
      開規定及誠信原則。原告先後出現終止合約之三種不同之事由，均不符合勞基
      法第十一條、第十二條得終止合約情形，故原告未經預告擅自終止合約行為已
      構成違約，亦嚴重違反勞基法之相關規定，其行為依法不生效，故原告之訴顯
      非適法。
三、證據：提出合約書影本一份、免除職務函影本一紙、業務津貼表影本一紙、存證
    信函影一紙、支付命令聲請狀影本一紙、違約金處理追蹤報告表、保證規約影本
    各一紙、診斷證明書影本一紙、通訊處晉升補償辦法及會議紀錄影本各一紙、處
    經理名冊影本各一紙、業務津貼表影本一紙、通信處管理辦法影本一紙、市場行
    銷發展中心處經理取消職務後相關事宜暫行規定影本一紙等件為證。
貳、反訴部分：
甲、反訴原告方面：
一、聲明：反訴被告應給付反訴原二百八十萬零八百三十一元，及自八十八年四月十
    七日起至清償日止按年息百分之五計算之利息。
二、陳述：
（一）反訴原告與反訴被告簽訂前述合約書約定：反訴被告聘用反訴原告為處理經兼
      區經理，聘雇期間自八十五年三月十五日起至九十年三月十五日止。惟上開契
      約生效後，反訴原告始發現反訴被告並未提供相應之行政資源協助反訴原告開
      展工作，不遵守原有之規章制度，嗣反訴被告又制定諸多不合理制度，致反訴
      原告無所適從，而下屬員工則人心惶惶，惟反訴原告仍任勞任怨，想方設法激
      勵下屬，努力完成業績考核標準，未料，反訴被告卻不思改革反而一再藉故打
      壓，並於八十七年一月二十一日以反訴原告未達合約工作目標，或使業務無法
      推展置合約應負之責於不顧為由終止上開合約，並扣發反訴原告佣金及年終獎
      金，同年五月間反訴被告改口以反訴原告連續多日曠職，屢經告知改善置之不
      理為由終止契約，嗣反訴被告卻又改口稱反訴原告身為公司之重要管理幹部，
      竟於公司所召開之重要幹部會議中無故缺席，事後又未補具任何理由辦理請假
      手續，違反合約第五條第一項但書之約定為由終止合約，而作為提起本訴之依
      據顯係臨訟杜撰之詞。
（二）反訴被告任意終止反訴原告之行為已違反上開合約第五條第二項：「甲方（指
      反訴被告）無故終止本約時，甲方應賠償乙方之損失，以乙方服務期間之平均
      月薪資乘以合約未到期之月份數為違約金。」約定，依約應給付反訴原告服務
      期間領取之平均月薪資七萬元，乘以合約未到期之三十八個月份數為違約金，
      再加上被告扣發八十七年十二月之佣金四萬零八百三十一元，年終獎金十萬元
      ，合計應付反訴原告違約金二百八十萬零八百三十一元，詎反訴被告竟先起訴
      要求反訴原告給付違約金，為求簡便，提起本件反訴。
乙、反訴被告方面：
一、聲明：反訴駁回。
二、陳述：
（一）反訴原告與反訴被告訂之合約書，約定反訴原擔任反訴被告公司處經理職務，
      負責為反訴被告執行並處理有關業務推展等。詎反訴原告為公司重要管理幹部
      ，於八十六年十二月九司召開之重要幹部會議中無故缺席，事後又未辦理請假
      手續，無視公司管理規定，反訴原告顯無履約誠意，違反合約第四條約定，因
      此反訴被告乃依合約第五條第一項但書約定終止合約。
（二）本件聘任合約係因可歸責於反訴原告之事由而終止，並非反訴被告無故終止合
      約，反訴被告自無給違約金之責，又依雙方合約第五條第三項之約定，合約期
      間未滿，若乙方（即反訴原告）提前或可歸責乙方之事由終止本約時，乙方同
      意放棄一切業務及業績獎金，因，此反訴原告既已同意放棄一切業務及業績獎
      金，自無再請求佣金及年終獎金之理。
      理      由
壹、本訴部分：
一、本件原告起訴主張：原告聘用被告擔任公司處經理職務，簽訂有新二階處經理聘
    任合約書，被告負責為原告執行處厘業務推廣及管理等業務，聘雇期間自八十五
    年三月五日至九十年三月五日止，惟被告於八十六年十二月九日原告召開之重要
    幹部會議，無故缺席，又未於事後請假，有違合約第四條約定，因而依同約第五
    條第一項但書約定終止雙方合約，並依同約第五條第三項約定請求被告給付已領
    保證底薪總金額一百三十六萬元之二分之一，即六十八萬元等語。被告則以：兩
    造雖訂有合約，但原未提供合理之工作環境，原告所稱之幹部會議並未無通知被
    告，且被告於八十六年十二月間已降級為展業代表，已非處經理，而非重要幹部
    ，無資格參加該會議，原告請求其給付違約，並不適法等語，資為抗辯。
二、原告主張之事實，雖據其提出兩造於八十五年三月間簽訂之聘任合約書影本、原
    告自八十五年四月十五日至八十六年十二月十五日支付之薪津明細表等與八十六
    年十二月九日被告未到場開會之簽到簿為據，被告對前開證物，並未爭執，惟辯
    稱上開會議並無通知且其當時已非重要幹部等語，另提出八十六年八月九日函原
    告公司免除被告兼任興耀通訊處處經理職務函影本、被告八十六年十二月間隆為
    展業代表業務津貼表影本及原告公司致被告謂「未達合約書工作目標，或使業務
    無法推展，置合約應負之責於不顧，該當於民法第四八九條所規定可歸責於台端
    之重大事由」終止合約存證信函與原告以被告「連續多日曠職」向本院聲請對被
    告核發違約金六十八萬元之支付命令聲請狀為證。是雙方爭執對合約終止之事由
    ，本件應先審酌，原告之終止合約是否合於兩造簽訂之合約第四條約定。
三、按保險業之工作者自八十七年四月一日起適用勞基法，業據行政院勞工委員會八
    十六年十月三十日台八十六勞動一字第四七四九四號函公告。本件原告於八十五
    年三月五日起聘雇被告擔任處經理，並於八十七年一月二十一日致函被告終止聘
    任合約，均在八十七年四月一日之前，本件應無勞基法之適用。本件原告以被告
    未參加八十六年十二月九日之重要幹部會議認違反合約第四條約定而終止兩造間
    之合約，依前述合約第四條約定：「乙方於合約期間，除依公司管理規章規範外
    ，應盡善良管理人之注意義務，不得有損害公司之情事，並不得為自己或他人利
    益，經營或從事與本公司同性質之相關行業或業務。」可知，原告公司係要求被
    告應依公司管理規規範或盡善良管理人注意義務或不得為競業行為等。然原告稱
    前述重要幹部會議係屬年終重要會議並由副總經理主持，證人宋國祥即原告公司
    職員亦稱該項會議重要等語，但其重要性原告並未於會前個別通知，亦未告知未
    參加之後果，而會議內容據原告稱為檢討當年度工作業績、新年度工作業績之要
    求及展望及新年度相關措施之宣導及執行等情，未參加該會議之效果，與前述合
    約第四條之關聯性並不明確，難認參加即屬未盡善良管理人注意義務而造成原告
    公司具體之損害，更不足認被告之未參加係屬為自己或他人利益之競業行為，再
    者，原告亦無指述公司規章有未參加會議即終止合約之規定，是原告此部分主張
    ，並非有據。另原告於八十七年一月二十一日寄發存證信函謂被告未達合約工作
    目標使業務無法推展，置合約應負之責於不顧等由而終止合約，嗣又以原告連續
    多日曠職而請求本院核發被告應給付違約金之支付命令，前後主張不一，在對被
    告表示終止合約之事由，即有先後不同主張，原告顯對被告可否繼續工作並無確
    切之認定，益證原告在本件訴訟以被告違反合約第四條約定之主張，不足成立。
三、基上所述，原告以被告未參加八十六年十二月九日之重要幹部會議而認係違反合
    約第四條事由，並不可採。被告抗辯其無違反合約約定，原告先後主張終止事由
    不一等情，應為可取。從而，原告基於合約第五條第三項約定請求被告給付六十
    八萬元之違約金，為無理由，應予駁回。
貳、反訴部分：
一、本件反訴原告主張：反訴被告於八十七年一月二十一日以其未達合約工作目標，
    或使業務無法推展置合約應負之責於不顧由，終止雙方之聘任合約，惟反訴被告
    係無故終止合約，依合約第五條第二項約定，應賠償反訴原告損失，即以反訴原
    告服務期間領取月薪資乘以合約未到期三十八個月份數為違約金，復加上反訴被
    告扣發之八十七年十二月份佣金、年終獎金共二百八十萬零八百三十一元等語。
    反訴被告則以：因反訴原告未參加八十六年十二月九日之公司幹部會議，事後又
    未辦理請假手續，無視公司管理規定，反訴被告終止兩造間合約，具正當理由等
    語，資為抗辯。
二、反訴原告主張之事實，業據其提出合約書影本一份、免除職務函影本一紙、業務
    津貼表影本一紙、存證信函影一紙、支付命令聲請狀影本一紙、違約金處理追蹤
    報告表等件為證。惟反訴原告係保險業之工作者，於八十七年四月一日始適用勞
    基法，已如前述，反訴被告於八十七年一月二十一日終止合約，故本件並無勞基
    法之適用。再反訴原告雖為反訴被告聘任為處經理，然其係為反訴被告推展保險
    業務並管理行政業務等，因其業績達到一定標準始能具有保障薪津，雖名為經理
    ，實質上是為反訴被告服勞務，雙方之合約應適用民法關於僱傭之規定。
三、按僱傭定有期限者，其僱傭關係於期限屆滿時消滅，民法第四百八十八條第一項
    定有明文，兩造於合約第五條第二項亦約定反訴被告無故終止本約時，應賠償反
    訴原告損失金額。依前所述，本件訴訟反訴被告係以反訴原告未參加八十六年十
    二月九日之幹部會議，認有違反合約第四條約定而終止合約，然反訴被告在八十
    七年一月二十一日通知反訴原告終止合約之存證信函中係以反訴原告未達合約工
    作目標使業務無法推展，置合約應負之責於不顧為由而終止合約，二者之終止事
    由，並不相符，反訴原告因何工作目標無法推展須達到應終止合約，反訴被告未
    為告知即遽然表示終止合約，難認具期前終止之原因。
四、反訴被告另辯稱係因反訴原告未出席幹部會議又無請假有違公司管理規定，具民
    法第四百八十九條第一項重大事由可期前終止僱傭契約之規定。但重大事由之認
    定，應以反訴原告在僱傭期間有害於反訴被告利益之行為，基於誠信原則，足認
    僱傭契約之繼續有違終止權人即反訴被告之期待而定。本件反訴原告係因一次幹
    部會議未能到場開會，反訴被告認違反公司規定，但係何項規定，反訴被告並未
    指出，且一次未出席會議，尚不足認嚴重侵害反訴被告公司之利益，縱應處罰，
    ，亦係以罰薪等始符合比例，依前揭說明，反訴被告認此係重大事由，尚非有據
    。
五、基上所述，兩造間簽訂之合約係定有期限之僱傭契約，反訴被告任意終止兩造間
    之合約，並不具合於重大事由而可期前終止之原因，反訴被告之抗辯並不足取。
    從而，反訴原告基於合約第五條第二項約定請求反訴被告賠償損失，應屬有據。
    惟按按當事人得約定債務人不履行債務時，應支付違約金，違約金，除當事人另
    有規定外，視為因不履行而生損害之賠償總額；債務已為一部履行者，法院得比
    照債權人因一部履行所受之利益，減少違約金，民法第二百五十條、第二百五十
    一條分別定有明文。本件根據合約第五條第二項約定，反訴被告無故終止合約，
    應賠償反訴原告服務期間已領薪資乘以合約未到期月份數為違約金。本院審酌反
    訴原告於契約終止時任職區經理，與反訴被告約定聘雇期間為八十五年三月五日
    至九十年三月五日止，反訴被告終止契約時為八十七年一月二十一日，距其初任
    職處經理之八十五年三月五日時，已達契約約定期間之三分之一，至九十年三月
    五日合約期限屆滿時止，尚有三十八個月，依前揭規定，反訴被告應賠償之違約
    金應以原約定違約金之三分之二為當，而反訴原告於合約終止前之平均月薪資為
    七萬元，有薪資表影本可按，是本件反訴被告應賠償之違約金為一百七十七萬三
    千三百三十三元（70000×38×2/3，四捨五入）。反訴原告另主張反訴被告扣發
    其八十六年十二月間之佣金四萬零八百三十一元，有其提出之八十六年十二月間
    之業務津貼表可證，反訴被告對此並未爭執，反訴原告既經不合法之終止合約，
    此部分佣金，反訴被告自應給付。至反訴被告主張反訴被告應給付八十六年年終
    獎金十萬元，惟年終獎金非屬工資，並非經常性給與，反訴被告請求給付，尚非
    有據。綜上，本件反訴原告基於兩造簽訂之合約，請求反訴被告給付違約金一百
    七萬三千三百三十三元及八十六年十二月份佣金四萬零八百三十一元，合計一百
    八十一萬四千一百六十四元，為有理由，應予准許，至逾此部分，則屬無據，不
    應准許。
、結論：本件原告之訴為無理由，被告之反訴為一部有理由、一部無理由，并依民
    事訴訟法第七十八條、第七十九條但書，判決如主文。
中      華      民      國    九十      年      二      月      二十七  日
                                            勞工法庭法      官  李維心
右為正本係照原本作成
如對本判決上訴，須於判決送達後廿日內向本院提出上訴狀
中      華      民      國    九十      年      二      月      二十七  日
~B法院書記官  林梅珍


司法院資訊處製作；財團法人民間司法改革基金會備份。
